最高法院民事判決　　　　　　　一○○年度台上字第一三五號
上　訴　人　曾祥一
訴訟代理人　廖振洲律師　　　　　　　
被 上訴 人　第一商業銀行股份有限公司
法定代理人　蔡慶年
訴訟代理人　陳柏廷律師
上列當事人間請求清償借款事件，上訴人對於中華民國九十九年
六月二十二日台灣高等法院第二審判決（九十九年度重上字第五
○號），提起上訴，本院判決如下：
    主  文
原判決廢棄，發回台灣高等法院。
    理  由
本件被上訴人主張：上訴人與第一審共同被告黃士俊、劉勝印、
楊洪龍、王寶猜（下稱黃士俊等四人）於民國八十九年一月三十
一日與伊立保證書，約定就同為第一審共同被告之貿鑫企業股份
有限公司（下稱貿鑫公司）對於伊所負債務在新台幣（下同）一
千五百萬元範圍內負連帶保證責任。嗣貿鑫公司自九十七年七月
十四日起至同年十一月二十八日止陸續向伊申請代其向國外銀行
墊付遠期信用狀五筆（下稱系爭墊款），金額及清償日期如原判
決附表（下稱附表）二所示，並於九十七年十二月十八日向伊借
款五十萬元、一百三十萬元（下稱系爭借款），約定期限一年，
利息按年息百分之十計算，如遲延償還本息，逾期在六個月以內
者，按原利率百分之十，逾期超過六個月者，按原利率百分之二
十加付違約金。詎貿鑫公司自九十七年十月七日起即未依約繳息
，依約視為全部到期，計欠如附表二請求償還本金欄所示美金二
十六萬二千九百七十九點五七元及借款一百八十萬元，迄未清償
等情。依借款及連帶保證之法律關係，求為命上訴人與貿鑫公司
、黃士俊等四人連帶給付美金二十六萬二千九百七十九點五七元
，及附表二所示之利息、違約金，暨連帶給付一百八十萬元，與
附表一所示之利息、違約金之判決（被上訴人請求貿鑫公司、黃
士俊等四人連帶給付上開部分，已受勝訴判決確定）。
上訴人則以：被上訴人已於九十八年一月二十日以存證信函（下
稱系爭存證信函）同意自九十七年一月二十日起，免除伊對貿鑫
公司新貸款之保證責任，系爭墊款及借款均係九十七年一月二十
日以後所生債務，伊無須負連帶給付之責。上訴人雖於九十八年
十月八日更正免除伊保證責任之日期為自九十八年一月二十日起
，惟被上訴人係因自己之過失，誤植該免除保證責任之日期，依
民法第八十八條第一項但書規定，不得撤銷原意思表示等語，資
為抗辯。
原審廢棄第一審所為被上訴人就該部分敗訴之判決，改判如其上
述聲明，係以：貿鑫公司於九十八年一月十九日函知被上訴人，
略謂上訴人已於九十六年九月三十日離職退股，其為該公司所為
擔保行為自九十六年十月一日起自動消失等語，被上訴人於翌日
以系爭存證信函覆：同意自九十七年一月二十日起，免除曾祥一
先生（即上訴人）對貿鑫公司新貸款之保證責任，惟對貴公司（
即貿鑫公司）前已貸案件（含進口開狀）未清償負債仍負連帶保
證責任等語。查該函已載明上訴人對貿鑫公司已貸未償之債務仍
應負連帶保證責任，且系爭墊款及借款債務係於九十七年一月二
十日至九十八年一月二十日期間陸續發生，所欠金額非少，被上
訴人為金融機構，衡情無可能免除上訴人就已發生債務之擔保責
任；參以被上訴人於九十八年二月三日、三月二十五日函貿鑫公
司與上訴人，尚提及系爭墊款及借款未依約償還本息，上訴人收
受該等函後並無異議等情，堪認系爭存證信函所載免除上訴人保
證責任之日期，純屬誤繕，不涉及意思表示內容或行為之錯誤，
毋庸論究是否符合撤銷要件之問題。被上訴人業於九十八年十月
八日致函上訴人更正免除上訴人對貿鑫公司之保證責任日期應為
自九十八年一月二十日起，故上訴人仍應就該日以前所發生之系
爭墊款及借款債務負保證責任。綜上，被上訴人依借貸及連帶保
證之法律關係，請求上訴人與貿鑫公司、黃士俊等四人連帶給付
美金二十六萬二千九百七十九點五七元，及附表二所示之利息、
違約金，暨連帶給付一百八十萬元，與附表一所示之利息、違約
金，洵屬正當，應予准許等詞，為其判斷之基礎。
惟表意人若知其事情即不為意思表示者，為表示行為有錯誤，倘
未依民法第八十八條第一項規定撤銷該錯誤之意思表示，自仍受
其拘束。被上訴人既於系爭存證信函上記載同意自九十七年一月
二十日起，免除上訴人對貿鑫公司新貸款之保證責任，但對該公
司前已貸案件（含進口開狀）未清償負債仍負連帶保證責任等語
（見一審卷第七一頁），即表示免除上訴人自九十七年一月二十
日起之保證責任，然上訴人尚須就該日以前已發生之保證債務負
連帶給付責任。則縱被上訴人之真意係免除上訴人九十八年一月
二十日起之保證責任，而將日期誤繕為自九十七年一月二十日起
，僅屬表示行為有錯誤，於未經其合法撤銷前，其上開表示仍屬
有效。原審就此持相反見解，徒以前揭理由，為不利上訴人之判
斷，不無可議。上訴論旨，指摘原判決違背法令，求予廢棄，非
無理由。
據上論結，本件上訴為有理由。依民事訴訟法第四百七十七條第
一項、第四百七十八條第二項，判決如主文。
中    華    民    國  一○○  年    一    月  二十七  日
                      最高法院民事第四庭
                          審判長法官  劉  福  來  
                                法官  陳  重  瑜  
                                法官  吳  麗  女  
                                法官  鄭  雅  萍  
                                法官  王  仁  貴  
本件正本證明與原本無異
                                      書  記  官  
中    華    民    國  一○○  年    二    月    九    日
                                                      Ｑ